ACORDAO-COMPLETO-2555297

ACÓRDÃO 2844/2023 ATA 10/2023 - SEGUNDA CÂMARA

VISTOS, relatados e discutidos estes autos de tomada de contas especial, em que nesta etapa se aprecia embargos de declaração opostos por Saul Nunes Bemerguy em face do Acórdão 4143/2022-TCU-Segunda Câmara, em que foi negado provimento a recurso de reconsideração contra o Acórdão 3689/2021-TCU-Segunda Câmara (Rel. Min. André Luís de Carvalho) , por meio do qual o TCU julgou irregulares as contas do responsável, com imputação de débito e aplicação de multa. 
ACORDAM os Ministros do Tribunal de Contas da União, reunidos em Sessão da 2ª Câmara, diante das razões expostas pelo Relator, em: 
9.1. nos termos do art. 34 da Lei 8.443/1992, conhecer dos presentes embargos, para, no mérito, rejeitá-los; 
9.2. dar conhecimento deste Acórdão ao embargante e demais interessados, informando que o teor integral de suas peças (Relatório e Voto) poderá ser obtido no endereço eletrônico www.tcu.gov.br/acordaos.

Embargos de declaração interposto por Saul Nunes Bemerguy contra acórdão que negou recurso de reconsideração em tomada de contas especial.

Segunda Câmara

Prefeitura Municipal de Tabatinga - AM.

3. Embargante: Saul Nunes Bemerguy (XXX.110.802-XX).

13.1. Ministros presentes: Vital do Rêgo (Presidente), Augusto Nardes, Aroldo Cedraz e Antonio Anastasia (Relator).
13.2. Ministro-Substituto presente: Marcos Bemquerer Costa.

ANTONIO ANASTASIA

Ministro Antonio Anastasia.

Em exame embargos de declaração opostos por Saul Nunes Bemerguy, ex-prefeito de Tabatinga/AM (gestão 2009-2012) , em face do Acórdão 4143/2022-TCU-Segunda Câmara, de minha relatoria, por meio do qual foi negado provimento a recurso de reconsideração interposto pelo mesmo responsável contra o Acórdão 3689/2021-TCU-Segunda Câmara, mantido em sede de embargos de declaração pelo Acórdão 11/707-TCU-Segunda Câmara (ambos de relatoria do Min. André Luís de Carvalho) .
2.	Originalmente, os presentes autos trataram de tomada de contas especial instaurada pelo Fundo Nacional de Desenvolvimento da Educação - FNDE em desfavor do responsável, ora embargante, em razão da omissão no dever de prestar contas dos recursos federais repassados ao município de Tabatinga/AM, no âmbito do Programa Nacional de Alimentação Escolar - PNAE, exercício de 2012.
3.	Por meio do Acórdão 3689/2021-TCU-Segunda Câmara (mantido pelo Acórdão 11707/2021-TCU-Segunda Câmara, em sede de embargos, e pelo Acórdão 4143/2022-TCU-Segunda Câmara, ora embargado, proferido em apreciação de recurso de reconsideração) , o Tribunal decidiu julgar irregulares as contas do responsável, condenando-o ao pagamento do débito, alusivo ao montante total repassado pelo FNDE ao ente federado (R$ 1.133.676,00, em valores históricos) , e aplicando-lhe a multa prevista no art. 57 da Lei 8.443/992, o valor de R$ 400.000,00. 
4.	Mediante os embargos em exame (peça 113) , o Sr. Saul Nunes Bemerguy apresenta questões preliminares de nulidade na citação e de ocorrência de prescrição. No mérito, alegou que o acórdão embargado padeceria de omissão, em razão "da não comprovação do dano material".
5.	Em relação à preliminar de nulidade na citação, o embargante alegou, em essência, que "os expedientes intencionados ao recorrente foram recepcionados por pessoa diversa e desconhecida do jurisdicionado, o que acarreta a nulidade do ato e, consequentemente, o resgate do prazo de manifestação recursal". 
6.	Ainda em preliminar, o embargante requer o reconhecimento da ocorrência da prescrição, "tendo em vista o transcurso de mais de 10 (dez) anos da data do ato de acumulação supostamente praticado (2012) sem houvesse julgamento (...) , com o consequente julgamento pela extinção do processo, com resolução do mérito".
7.	No mérito, o Sr. Saul Nunes Bemerguy alega a existência de omissão ("não comprovação do dano material") , com base nos argumentos principais a seguir transcritos: 
 (...) reitera (...) as dificuldades encontradas para obtenção de documentos (...) [PNAE], tendo em vista o longo lapso temporal desde a aplicação dos recursos até o momento da apresentação de documentos capazes de sanar as restrições elencadas (...) .
 (...) o repasse dos recursos ocorreu no ano de 2012, contudo, a instauração da Tomada de Contas Especial ocorreu somente em 2018, com um intervalo de cerca de 06 anos (...) 
 (...) o recorrente não se encontrava mais à frente do Poder Executivo Municipal, cuja gestão perfez o período de 2009-2012. Ocorre que, tendo retornado à gestão municipal em 2017, os documentos relativos às gestões passadas não se encontravam na sede da Prefeitura, ante à ausência de adoção dos procedimentos necessários à transmissão de mandatos.
 (...) O descumprimento à resolução [Resolução nº 11/2016 - TCE/AM] por parte da gestão anterior ensejou a interposição de Representação pelo jurisdicionado junto ao Tribunal de Contas do Estado do Amazonas, autuada sob o Processo TCE nº 14.965/2016, julgada PROCEDENTE com a aplicação de multa ao ex-prefeito do município, conforme Decisão nº 207/2018 - TCE - Tribunal Pleno (...) .
 (...) é certo que o reconhecimento por parte da Corte de Contas Estadual que o antecessor do jurisdicionado deixou de repassar as informações relativas a sua gestão é fato que precisa ser observado e analisado de forma detida, pois foi um impeditivo REAL para apresentação dos documentos (...) .
Trata-se de JUSTA CAUSA que precisa ser analisada e reconhecida por esta Corte, que gerou a real impossibilidade de obtenção de documentos por parte do recorrente para fins de sanar os questionamentos formulados através do Relatório da Tomada de Contas Especial (...) [com respaldo na LINDB]
 (...) não é cabível a punição do gestor sob o argumento de existência de danos ao erário ante a impossibilidade de apresentação de documentos ocasionada por fatos alheios à sua vontade (...) . 
 (...) a condenação ao ressarcimento de valores funda-se na suposição de que as despesas realizadas não foram destinadas à compra de alimentos para fornecimento às escolas atendidas.
 (...) sequer a ausência de prestação de contas é capaz de, por si só, obrigar o responsável ao ressarcimento de valores recebidos. Isso porque, vigora no âmbito da administração pública a necessidade de comprovação da ocorrência de efetivo dano ou apropriação indevida por parte do responsável, o que não é o caso dos presentes autos.
 (...) não se pode concluir pela ocorrência de danos ao erário, sob pena de acarretar no enriquecimento ilícito da administração pública.
Para a imputação da penalidade de ressarcimento, não basta a mera ocorrência de um ato praticado em descumprimento a um preceito legal, mas sim a clara, efetiva e concreta demonstração de dano patrimonial, o qual deve ser quantificado e qualificado. Deve-se necessariamente, para a correta aplicação do Direito, distinguir eventual descumprimento de preceito legal da ocorrência de suposto dano ao erário.
 (...) Portanto, face aos argumentos expostos, a reforma do julgado mostra-se como medida necessária, de modo a afastar a penalidade de ressarcimento do valor apontado na decisão ora recorrida, sob pena de enriquecimento ilícito da administração.
 (...) não há no voto ora rebatido elementos suficientes capazes de aferir ao embargante a existência de culpa grave, capaz de justificar a procedência da Representação e aplicação de multa.
Diante do exposto (...) faz-se necessário que todos os elementos sejam alvo de detida análise, a fim de suprir as omissões apontadas pelo embargante, a fim de que a prestação jurisdicional seja dada de forma integral, de maneira que todos os pontos da Tomada de Contas sejam devidamente fundamentados.
8.	Com base nos argumentos apresentados, o Sr. Saul Nunes Bemerguy requereu o conhecimento e provimento dos embargos de declaração, com efeitos infringentes, "a fim de que sejam julgadas regulares, ainda que com ressalvas, as contas alvo de análise (...) , afastando-se a condenação ao ressarcimento ao erário, bem como a multa aplicada, ou ainda, reduzindo-a".
	É o Relatório.

Laiz Araujo Russo de Melo (6.897/OAB-AM), Fábio Nunes Bandeira de Melo (4331/OAB-AM) Bruno Vieira da Rocha Barbirato (6975/OAB-AM) e outros, representando Saul Nunes Bemerguy.

Subprocurador-Geral Paulo Soares Bugarin.

TOMADA DE CONTAS ESPECIAL. FNDE. OMISSÃO NO DEVER DE PRESTAR CONTAS. CONTAS IRREGULARES. DÉBITO. MULTA. RECURSO DE RECONSIDERAÇÃO. NÃO PROVIMENTO. EMBARGOS DE DECLARAÇÃO. CONHECIMENTO. NÃO OCORRÊNCIA DE PRESCRIÇÃO. AUSÊNCIA DE OMISSÃO, CONTRADIÇÃO OU OBSCURIDADE. REJEIÇÃO. COMUNICAÇÕES.

TOMADA DE CONTAS ESPECIAL (TCE)

não atuou.

Trata-se de tomada de contas especial instaurada pelo Fundo Nacional de Desenvolvimento da Educação - FNDE em desfavor do Sr. Saul Nunes Bemerguy, ex-prefeito de Tabatinga/AM (gestões 2009-2012 e 2017-2020) , em razão da omissão no dever de prestar contas dos recursos federais repassados ao município de Tabatinga/AM, no âmbito do Programa Nacional de Alimentação Escolar - PNAE, exercício de 2012.
2.	Em julgamento de mérito da tce, o TCU proferiu o Acórdão 3689/2021-TCU-Segunda Câmara (mantido em sede de embargos pelo Acórdão 11707/2021-TCU-Segunda Câmara, ambos de relatoria do Min. André Luís de Carvalho) , em que foram julgadas irregulares as contas do responsável, condenando-o ao pagamento do débito, alusivo ao montante total repassado pelo FNDE ao ente federado (R$ 1.133.676,00, em valores históricos) , e aplicando-lhe a multa prevista no art. 57 da Lei 8.443/992, o valor de R$ 400.000,00.
3.	Posteriormente, o Tribunal proferiu o Acórdão 4143/2022-TCU-Segunda Câmara (de minha relatoria) , ora embargado, por meio do qual foi negado provimento a recurso de reconsideração interposto pelo mesmo responsável contra o Acórdão 3689/2021-TCU-Segunda Câmara.
4.	Nesta etapa, aprecia-se embargos de declaração opostos em face do Acórdão 4143/2022-TCU-Segunda Câmara pelo Sr. Saul Nunes Bemerguy, em que são apresentadas questões preliminares de nulidade na citação e de prescrição, e se sustenta a existência de omissão na deliberação embargada, conforme argumentos sintetizados no Relatório precedente.
5.	Satisfeitos os requisitos da espécie, os presentes embargos devem ser conhecidos, nos termos dos arts. 32, inciso II, e 34, ambos da Lei 8.443/1992.
6.	Preliminarmente, ressalto a natureza restrita dos escopos de análise admitidos em sede de embargos de declaração, limitados à apreciação de omissões, contradições e obscuridades, não admitida sua oposição para rediscussão de mérito.
7.	Sobre a preliminar de nulidade, o embargante, reapresentando os mesmos exatos argumentos suscitados por ocasião da interposição do recurso de reconsideração (peça 84) , alega, em suma, que "os expedientes intencionados ao recorrente foram recepcionados por pessoa diversa e desconhecida do jurisdicionado, o que acarreta a nulidade do ato e, consequentemente, o resgate do prazo de manifestação recursal".
8.	Não procede o argumento. Além de acolher os fundamentos do exame empreendido pela unidade técnica (então Secretaria de Recursos - Serur) afastando o argumento (instrução à peça 98) , apresentei no Voto condutor da deliberação embargada as seguintes ponderações adicionais:
8.	Acerca da alegação de vício na citação, há entendimento consolidado no âmbito deste Tribunal no sentido de que a entrega do ofício de citação no endereço do responsável constante do sistema CPF da Receita Federal resta validamente atendida, sem infração aos princípios do contraditório e da ampla defesa, não havendo a obrigatoriedade de entrega de forma pessoal ao destinatário da citação (p. ex.: Acórdão 1019/2008-TCU-Plenário, Rel. Min. Benjamin Zymler; Acórdão 6800/2020-TCU-Plenário, Rel. Min. Vital do Rego) . 
9.	No caso concreto, verifico que o ofício de citação do responsável, ora recorrente, foi devidamente entregue no endereço constante da base de dados da Receita Federal (peças 35-39) . Não procede, portanto, o argumento de vício na citação.
9.	Não resta qualquer dúvida quanto à validade da citação realizada nestes autos. Além do mais, o endereço aplicado na notificação coincide com o informado na própria procuração juntada à petição dos embargos (peça 113, p. 36) .
10.	O embargante ainda suscitou dúvidas (peça 113, p. 7-8) quanto ao fato de terem sido juntados comprovantes de recebimento de dois ofícios de citação, em endereços distintos, no mesmo dia, por uma mesma pessoa (Sr. Michael Barros) . Sobre o questionamento, verifico que situação similar se observou quando da notificação do responsável pelo FNDE na fase interna da tce, em que os ofícios encaminhados àqueles exatos dois endereços distintos foram recebidos por uma mesma pessoa (Sra. Neuracy Duarte Rocha) , ainda que em dias diferentes (peça 14) , indicando existir correlação entre os dois locais. Reitero, portanto, não haver qualquer vício na citação.
11.	A prescrição alegada também não resta configurada. A Resolução-TCU 344/2022, que regulamenta, no âmbito do TCU, a prescrição para o exercício das pretensões punitiva e de ressarcimento, assim estabelece, no essencial:
Art. 2º Prescrevem em cinco anos as pretensões punitiva e de ressarcimento, contados dos termos iniciais indicados no artigo 4°, conforme cada caso.
 (...) Art. 4° O prazo de prescrição será contado:
I - da data em que as contas deveriam ter sido prestadas, no caso de omissão de prestação de contas;
 (...) Art. 5º A prescrição se interrompe:
I - pela notificação, oitiva, citação ou audiência do responsável, inclusive por edital;
II - por qualquer ato inequívoco de apuração do fato;
III - por qualquer ato inequívoco de tentativa de solução conciliatória;
IV - pela decisão condenatória recorrível.
 (...) Art. 8º Incide a prescrição intercorrente se o processo ficar paralisado por mais de três anos, pendente de julgamento ou despacho, sem prejuízo da responsabilidade funcional decorrente da paralisação, se for o caso.
§ 1° A prescrição intercorrente interrompe-se por qualquer ato que evidencie o andamento regular do processo, excetuando-se pedido e concessão de vista dos autos, emissão de certidões, prestação de informações, juntada de procuração ou subestabelecimento e outros atos que não interfiram de modo relevante no curso das apurações.
§ 2° As causas impeditivas, suspensivas e interruptivas da prescrição principal também impedem, suspendem ou interrompem a prescrição intercorrente.
12.	Mais recentemente, na Sessão Plenária de 22/3/2023, o Tribunal, mediante o Acórdão 534/2023-TCU-Plenário (Rel. Min. Benjamin Zymler) , firmou o seguinte entendimento sobre o marco inicial para contagem do prazo da prescrição intercorrente:
9.2. fixar entendimento, nos termos do art. 16, inciso V, do Regimento Interno do Tribunal e do art. 8° da Resolução nº 344/2022, no sentido de que o marco inicial da fluição da prescrição intercorrente se inicia somente a partir da ocorrência do primeiro marco interruptivo da prescrição ordinária, consoante elencado no art. 5º da nominada Resolução;
13.	No caso concreto, a instauração da presente tce se deu, como dito, em razão da omissão no dever de prestar contas dos recursos repassados ao município de Tabatinga/AM à conta do PNAE/2012. Aludindo ao exame empreendido pela então Serur (instrução à peça 98) , verifico que o termo inicial da prescrição ordinária corresponde à data prevista para entrega da prestação de contas, ou seja, 30/4/2013, bem como que as causas de interrupção foram as seguintes:
14.7 (...) entre o marco inicial (30/4/2013) e o acórdão recorrido, prolatado em 9/3/2021, conforme as causas de interrupção, consistentes nos atos processuais a seguir listados (...) :
	a) Em 10/8/2017, Informação 1735/2017- SEOPC/COPRA/CGAP/DIFIN-FNDE, (peça 10) ; 
	b) Em 6/11/2018, Relatório de TCE 568/2018 (peça 20) ;
	c) Entre 23/12/2019 e 4/2/2020, Relatório de Auditoria 2.163/2018 e os respectivos Certificado de Auditoria, Parecer do Dirigente do Órgão de Controle Interno e Pronunciamento Ministerial (peças 23-26) ; 
	d) Em 6/2/2020, autuação da TCE no TCU;
	e) Em 3/3/2020, ato que ordenou a citação (peça 34) ; e
	f) Em 13/8/2020, proposta de mérito (peça 44) .
14.	Dessa forma, e à luz da Resolução-TCU 344/2022 e do entendimento do TCU no Acórdão 534/2023-TCU-Plenário, não tendo havido transcurso superior a cinco anos do termo inicial, tampouco paralisação do processo por mais de três anos a partir do primeiro marco interruptivo, resta evidenciado a não ocorrência de prescrição ordinária ou de prescrição intercorrente no caso concreto.
15.	Por fim, em relação ao argumento central, de "não comprovação do dano material", verifico que o embargante sequer discriminou o (s) ponto (s) de suposta omissão da decisão embargada, tendo se limitado a reproduzir as mesmas alegações trazidas em sede de recurso de reconsideração (peça 84, p. 12-22) , sinalizando a intenção de rediscutir o mérito.
16.	Os referidos argumentos foram devidamente afastados no exame da então Serur (itens 15.10 a 15.30 da instrução à peça 98) , cujas conclusões foram endossadas pelo Ministério Público junto ao TCU (peça 101) .  No voto condutor da decisão embargada, acolhi os fundamentos do pronunciamento da unidade técnica e apresentei os seguintes destaques:
11.	Relativamente à matéria de fato, observo que os argumentos trazidos no recurso tiveram como ponto de partida a alegada dificuldade de obtenção de documentos relativos ao PNAE pelo lapso temporal decorrido desde a aplicação dos recursos. 
12.	Intentou o recorrente, Sr. Saul Nunes Bemerguy, ex-prefeito nas gestões 2009-2012, 2017-2020 e atual prefeito (mandato 2021-2024) , atribuir ao ex-prefeito que o sucedeu na gestão 2013-2016 a responsabilidade não só pela ausência de prestação de contas no prazo estabelecido, mas também pela não transmissão de informações, processos e documentos sobre o funcionamento dos órgãos e entidades do município para a gestão seguinte (2017-2020) . 
13.	Pela suposta impossibilidade de apresentação dos documentos atinentes à prestação de contas, por motivos alegadamente alheios à sua vontade, argumentou o recorrente não lhe ser cabível a punição por dano ao erário, visto que o prejuízo não teria sido devidamente quantificado e qualificado.
14.	Conforme bem registrou a unidade técnica, o recorrente não demonstrou ter disponibilizado as condições materiais mínimas e necessárias para que o seu sucessor pudesse apresentar a prestação de contas requerida, e, por esse mesmo motivo, não se mostra pertinente a alegação de dificuldades para obtenção dos documentos demandados quando do seu retorno à gestão municipal para o período de 2017-2020.
15.	Consta dos autos que o prefeito sucessor (2013-2016) adotou as providências cabíveis para resguardar o erário municipal (representação criminal junto ao MPF, peça 4) , motivo pelo qual foi afastada sua corresponsabilidade (peça 20) . 
16.	A jurisprudência pacífica do TCU atribui ao responsável o dever de prestar contas da integralidade das verbas federais recebidas, nos termos do art. 70, parágrafo único, da Constituição Federal/1988.
17.	Em consonância com o exame da unidade técnica, cabia ao responsável ter produzido e juntado aos autos elementos probatórios suficientes para demonstrar não apenas as despesas realizadas, mas também o nexo causal entre tais dispêndios e os recursos repassados para sua consecução.
18.	Ante a ausência de comprovação da regular aplicação dos recursos federais transferidos, por omissão no dever de prestar contas, correto se mostrou o julgamento pela irregularidade de suas contas, bem como sua condenação em débito.
19.	Da mesma forma, não há qualquer reparo a fazer no valor da multa aplicada, visto que plenamente adequada aos limites previstos no art. 57 da Lei 8.443/1992, em patamar próximo a 20% do valor atualizado do débito à época da prolação do acórdão recorrido.
17.	Inexistindo omissão, contradição ou obscuridade no Acórdão 4143/2022-TCU-Segunda Câmara, cabe rejeitar os embargos de declaração opostos pelo Sr. Saul Nunes Bemerguy.
18.	Do exposto, VOTO por que seja adotado o acórdão que ora submeto à apreciação deste Colegiado.
TCU, Sala das Sessões, em 18 de abril de 2023.
ANTONIO ANASTASIA 
Relator